【裁判字號】    99,訴緝,241
【裁判日期】    991109
【裁判案由】    妨害兵役
【裁判全文】
臺灣板橋地方法院刑事判決            99年度訴緝字第241 號
公  訴  人  臺灣板橋地方法院檢察署檢察官
被      告  甲○○
上列被告因妨害兵役案件，經檢察官提起公訴（89年度偵字第60
69號），被告於本院準備程序進行中，就被訴犯罪事實為有罪之
陳述，本院告知簡式審判程序之旨，並聽取其與公訴人之意見後
，經合議庭裁定由受命法官獨任進行簡式審判程序審理後，判決
如下：
    主  文
甲○○役齡男子意圖避免徵兵處理，而對於身家調查無故不依規
定辦理，處有期徒刑貳月，如易科罰金，以銀元參佰元即新臺幣
玖佰元折算壹日。
    事  實
一、甲○○係役齡男子，原設籍在臺北縣永和市○○街72巷9 號
    4 樓，明知即將接受徵兵調查，竟意圖避免徵兵處理，對於
    臺北縣政府永和市公所於88年12月22日函（稿）暨「徵兵及
    齡男子身家調查通知書」指定其應於88年12月30日接受身家
    調查，由其母蔡寶鳳於同年28日簽名受領，但其並未依指定
    時間地點報告接受身家調查，經臺北縣永和市公所再於89年
    1 月5 日、89年1 月12日之函（稿）多次催辦其應於89年 1
    月12日、89年1 月19日前補受身家調查，其仍未報到，而對
    於身家調查無故不依規定辦理。
二、案經臺北縣政府函送臺灣板橋地方法院檢察署檢察官偵查起
    訴。
    理  由
壹、程序方面：本件被告甲○○所犯係死刑、無期徒刑、最輕本
    刑3 年以上有期徒刑以外之罪，其於準備程序就前揭被訴事
    實為有罪之陳述，經法官告知簡式審判程序之旨，並聽取其
    與公訴人之意見後，本院認無不得或不宜改依簡式審判程序
    進行之處，爰依刑事訴訟法第273 條之1 第1 項、第284 條
    之1 之規定，由本院合議庭裁定本件由受命法官獨任進行簡
    式審判程序，合先敘明。
貳、實體方面：
一、上開事實，業據被告甲○○本院訊問時自白不諱，並有妨害
    兵役案件調查表1 份、訪談紀錄1 紙，戶籍資料影本1 紙、
    身家調查通知書影本1 紙、永和市公所函影本3 份在卷可稽
    。故被告前開自白核與事實相符，應堪予採信。是本案事證
    已臻明確，被告犯行洵堪認定，應予依法論科。
二、論罪科刑部分：
(一)、被告行為後法律修正之適用：按行為後法律有變更者，適用
    行為時之法律。但行為後之法律有利於行為人者，適用最有
    利於行為人之法律，刑法第2 條第1 項定有明文，此條規定
    乃與刑法第1條 罪刑法定主義契合，而貫徹法律禁止溯及既
    往原則，係規範行為後法律變更所生新舊法律比較適用之準
    據法，是刑法第2 條本身雖經修正，但刑法第2 條既屬適用
    法律之準據法，本身尚無比較新舊法之問題，應一律適用裁
    判時之現行刑法第2 條規定以決定適用之刑罰法律，先予辨
    明，最高法院95年5 月23日95年度第8 次刑庭會議決議可資
    參照。
１、妨害兵役治罪條例修正部分：被告行為後，妨害兵役治罪條
    例業於91年6 月26日修正公佈，其中第3 條雖由5 款增列為
    7 款，惟第2 款原規定「對於身家調查無故不依規定辦理者
    」，僅修正文字為「對於兵籍調查無故不依規定辦理者」，
    其法定刑並無不同，爰依刑法第2 條第1 項前段之規定，適
    用修正後之規定。
２、刑法修正部分：95年7 月1 日修正後刑法第41條第1 項前段
    關於得易科罰金之折算標準，由「得以1 元以上3 元以下折
    算1 日」（按：此規定配合修正前罰金罰鍰提高標準條例第
    2 條【現已刪除】規定，就其原定數額提高為100 倍折算 1
    日，則最高應以銀元300 元折算1 日，經折算為新臺幣後，
    應以新臺幣900 元折算為1 日），提高為「以新臺幣 1,000
    元、2,000 元或3,000 元折算1 日」，並刪除「因身體、教
    育、職業、家庭之關係或其他正當事由，執行顯有困難」之
    條件。是以，修正前關於易科罰金之折算標準金額較低，自
    係較為有利於被告。爰依刑法第2 條第1 項前段之規定，適
    用修正前刑法第41條第1項前段之規定。
(二)、論罪部分：核被告所為，係犯91年6 月26日修正前妨害兵役
    治罪條例第3 條第2 款役齡男子意圖避免徵兵處理而對於身
    家調查無故不依規定辦理罪。
(三)、科刑部分：
１、爰審酌被告明知有服兵役之國民義務，竟遷移住居所而無故
    不依規定申報，致使身家調查通知無法送達，而有妨害國家
    徵兵之順暢及兵役之有效管理，但動機、目的、手段惡性非
    重，且犯罪後坦承犯行，其態度良好等一切情狀，量處如主
    文所示之刑，並依修正前刑法第41條第1 項前段及廢止前罰
    金罰鍰提高標準條例第2 條規定，併予諭知易科罰金之折算
    標準。
２、至按中華民國96年罪犯減刑條例第5 條明定：「本條例施行
    前，經通緝而未於中華民國96年12月31日以前自動歸案接受
    偵查、審判或執行者，不得依本條例減刑」，即依本條例應
    減刑之通緝犯須於一定期限內自動歸案接受偵查、審判或執
    行，始能獲邀減刑寬典。查本件被告前經本院依法傳喚、拘
    提無著後，於89年9 月11日發布通緝在案，嗣於99年10月 6
    日始因緝獲歸案而撤銷通緝乙節，此有前開通緝書及撤銷通
    緝書各1 份在卷可證，顯見被告並非於96年12月31日前自動
    歸案接受審判，則依前開中華民國96年罪犯減刑條例第5 條
    規定，本件自無減刑之適用，附此敘明。
據上論斷，應依刑事訴訟法第273 條之1 第1 項、第299 條第1
項前段，91年6 月26日修正前妨害兵役治罪條例第3 條第2 款，
刑法第2 條第1 項前段、第11條前段、（95年7 月1 日修正前）
第41條第1 項前段，廢止前罰金罰鍰提高標準條例第2 條，判決
如主文。
本案經檢察官洪國朝到庭執行職務
中    華    民    國    99    年    11    月    9     日
                  刑事第十三庭法  官  饒金鳳
以上正本證明與原本無異。
如不服本判決，應於判決送達後10日內，向本院提出上訴書狀，
且上訴書狀應敘述具體理由，而上訴書狀未敘述上訴理由者，應
於上訴期間（即自收受判決書之翌日起算10日）屆滿後20日內補
提理由書。
                              書記官  許雅琪
中    華    民    國    99    年    11    月    9     日
附錄本案論罪科刑法條全文：
91年6月26日修正前妨害兵役治罪條例第3條：
役齡男子意圖避免徵兵處理，而有下列行為之一者，處5 年以下
有期徒刑：
一、徵兵及齡男子隱匿不報，或為不實之申報者。
二、對於身家調查無故不依規定辦理者。
三、徵兵檢查無故不到，或意圖變更體位而故意毀傷身體者。
四、抽籤時無故不到者。
五、居住處所遷移，無故不申報，致未能辦理身家調查、徵兵檢
    查、抽籤或徵集者。

司法院資訊處製作；財團法人民間司法改革基金會備份。
